最高法院刑事判決　　　　　　　九十六年度台上字第六二五號
上　訴　人　台灣高等法院高雄分院檢察署檢察官
上　訴　人
即　被　告　甲○○
上列上訴人等因被告殺人案件，不服台灣高等法院高雄分院中華
民國九十五年十月四日第二審更審判決（九十五年度上更(二)字第
二一五號，起訴案號：台灣屏東地方法院檢察署八十五年度偵字
第三八七四號、八十五年度少連偵字第八一號），提起上訴，本
院判決如下：
    主  文
原判決撤銷，發回台灣高等法院高雄分院。
    理  由
本件原判決認定上訴人即被告甲○○於民國八十五年五月二十五
日十一時許，在其高雄市○鎮區○○○路○○號四樓之五住處，
為警查得安非他命、夾鏈袋各一大包（此部分之犯行業經另案判
刑確定），在場之楊志忠亦經警方移送台灣高雄地方法院檢察署
偵辦，同日由被告出面具保。因楊志忠於該案中供稱扣案毒品係
被告所有，致被告同遭移送。被告又於翌（二十六）日某時以電
話聯繫毒販乙○○，洽談安非他命交易事宜，並於同日下午與楊
志忠至乙○○租住屏東縣萬丹鄉磚寮村磚仔寮五一之四三號夏威
夷汽車旅館一一七號房與乙○○見面後逗留未去，同日下午，乙
○○偕其女友即少年丙○○帶回一大包（確實數量不詳）之安非
他命，並另訂二０八號房供被告及楊志忠居住。其間被告對乙○
○、陳惠華言及楊志忠有不利於被告之供述，乙○○、陳惠華均
表氣憤，遂與被告共同毆打楊志忠成傷（傷害罪經判決確定）。
翌（二十七）日上午被告再度質問楊志忠上情，楊志忠均支吾其
詞，引發被告極度不滿，被告明知口服安非他命有損身體健康，
客觀上並能預見口服過量，甚或有導致死亡之虞，但主觀上仍確
信其所調配之用量，充其量僅足傷害人體健康尚不足以致死，乃
將乙○○帶來之安非他命，取出其主觀上確信之安全劑量摻水，
為考驗楊志忠之誠實度，而以嚴厲語氣質問、指責楊志忠，並教
唆楊志忠喝下上開毒液以表心跡；楊志忠見被告極度氣憤，若未
服下無以交代，且確信喝下上開毒液尚不至致命，乃萌傷害自己
健康之意思一飲而盡。不久全身發癢、嘔吐、抽筋，被告見狀，
為掩飾其教唆服毒之事，即通知乙○○攜帶相機前來拍照，試圖
製造楊志忠自行吸毒過量之假象。乙○○見狀，再予施打海洛因
毒品，客觀上有使楊志忠毒性加劇致命之預見可能性，為減少楊
志忠之痛苦，貿然予以注射後先行離開。但楊志忠仍在地上翻滾
，被告深覺事態嚴重，即將楊志忠扶入浴室內沖水止癢；旋與隨
後自外返回之乙○○共同將楊志忠扶至二０八號房休息，至同日
十七時許，被告見楊志忠生命垂危，乃託請友人將之送至屏東縣
○○鄉○○街○○○號林外科醫院急救，楊志忠終因急性安非他
命中毒，於同（二十七）日十七時三十五分許不治死亡等情，因
而撤銷第一審法院關於被告教唆自殺部分之科刑判決，改判論處
被告教唆他人使之自傷，因而致死罪刑，固非無見。
惟查：(一)刑法所定關於教唆他人自殺或自傷罪，須對於原無自殺
或自傷意思之人予以唆使誘發，使其萌生自殺或自傷之決意者，
始足當之。按此之所謂教唆，即對於無自殺或自傷意思者使之生
自殺或自傷決意之行為，其方法或為言詞，或為舉動，固所不問
，但被教唆者之自殺或自傷，必須出於其自由之意思決定而有自
由取捨者方屬相當；倘非出於自由意思決定，而係強制他人屈從
，即與教唆他人自殺或自傷罪有間。原判決認定被告明知口服安
非他命足以損傷身體健康，客觀上並能預見口服過量，甚或有導
致死亡之虞，但主觀上確信其所調配之安非他命用量，不致造成
死亡，乃將乙○○帶來之安非他命，取出所確信之安全劑量摻水
，而以嚴厲語氣質問、指責楊志忠為警查獲時供述時有無指證被
告犯罪，竟教唆楊志忠喝下以表心志。楊志忠因見被告極度氣憤
，若未服下無以交代，乃將該杯毒液一飲而盡，終因中毒身死等
情。證人丙○○於第二次警詢中證稱：其耳聞被告罵楊志忠稱：
「你那麼喜歡吃藥，那乾脆整包吃掉」，於是被告拿取杯子盛水
，並將安非他命摻入杯中叫楊志忠喝下，楊志忠拿起杯子，就喝
下去等語。於第一審法院審理中證稱：被告叫我倒一杯開水，她
就將乙○○帶來之安非他命之一半倒入杯中，之後被告又與楊志
忠吵的很兇，楊志忠乃由地上爬起，一口飲盡等語（見警卷第十
、十一頁反面，第一審卷第一三０頁反面、一三一頁）。證人陳
惠華於偵查中證稱：其問丙○○，她說被告給楊志忠灌藥，要楊
志忠一直喝下去，後來楊志忠就呈異常狀態等語（見少連偵字第
八一號卷第一二四頁反面）。是丙○○所供不一，至被告究係以
嚴厲之語氣令楊志忠，抑或強灌楊志忠喝下毒液，事實尚有未明
。又被告如係以嚴厲之語氣令楊志忠喝下，楊志忠有無抉擇自殺
或自傷之自由意思？如楊志忠無抉擇之自由意思，甚或被告有強
灌藥液之行為，則被告究係基於普通傷害或重傷或殺人之未必故
意，攸關被告犯罪事實之認定與法律之適用，原審未遑查明釐清
，遽行判決，自不足以昭折服。(二)刑法第十七條之加重結果犯，
係指行為人故意實行其基本之犯罪行為；但對於加重結果之發生
，客觀上有預見之可能，只因行為人之過失，致主觀上未預見，
且與其基本犯罪行為之間具有相當因果關係，而加重其刑之法律
評價。此與刑法第十三條所定之直接故意或間接故意，對於結果
之發生，均涵括於其主觀上故意範圍有別，故行為人就結果之發
生是否行為人主觀上所預見，攸關結果之故意犯或加重結果犯法
律之適用，自應詳加究明，始足以論罪科刑。原判決認定被告明
知口服安非他命，會損傷人之身體健康，客觀上並能預見服用過
量，甚或有導致死亡之虞，但主觀上仍確信其所調配之安非他命
充其量僅足傷害人體健康，不致造成死亡結果，乃將乙○○帶來
之安非他命，取出其主觀上所確信之安全劑量摻水，而以嚴厲之
語氣令楊志忠喝下，終因中毒身死等情。但依台灣高等法院檢察
署法醫中心鑑定書載明「甲基安非他命致死劑量為血中濃度２．
０（ＭＧ／Ｌ），半生期達十二─三四小時，死者身上血中濃度
達致死劑量之十一倍，死者可能因急性中毒而死，且其胃中濃度
最高，死者使用之途徑以口服為最大可能」等語。且證人丙○○
所稱：被告將乙○○帶來之安非他命之一半倒入杯中，叫楊志忠
喝下等語，已如前述。則被告就楊志忠之死亡結果，是否有所預
見，自當就所下之劑量及丙○○所述各情予以推求，原審就此未
深入調查審認，遽行判決，自有調查職責未盡之違誤。檢察官及
被告上訴意旨分別指摘原判決不當，尚非全無理由，應認原判決
仍有撤銷發回更審之原因。
據上論結，應依刑事訴訟法第三百九十七條、第四百零一條，判
決如主文
中　　華　　民　　國　九十六　年　　一　　月　三十一　日
                      最高法院刑事第五庭
                          審判長法官  莊　登　照
                                法官  洪　明　輝
                                法官  黃　一　鑫
                                法官  林　秀　夫
                                法官  黃　梅　月
      本件正本證明與原本無異
                                      書  記  官
中　　華　　民　　國　九十六　年　　二　　月　　六　　日
                                                      G
